ACORDAO-COMPLETO-2550155

ACÓRDÃO 6026/2022 ATA 33/2022 - PRIMEIRA CÂMARA

VISTOS, relatados e discutidos estes autos que tratam de atos de pensão militar emitidos no âmbito do Comando da Aeronáutica em que figuram como instituidores os Srs. Jerônimo Fernandes Maia e Monclar da Rocha Bastos,
ACORDAM os Ministros do Tribunal de Contas da União, reunidos em sessão da Primeira Câmara, diante das razões expostas pelo Relator, com fundamento nos arts. 71, inciso III, da Constituição Federal e 1º, inciso V, 39, inciso II, e 45 da Lei 8.443, de 16 de julho de 1992, em:
9.1. determinar o destaque do ato de pensão militar em que figura como instituidor o Sr. Jerônimo Fernandes Maia (XXX.986.387-XX) , a fim de que seja realizada diligência junto ao órgão de origem no sentido de que seja juntada ao respectivo ato de pensão a documentação relativa à reforma do instituidor;
9.2. considerar ilegal o ato de pensão militar em que figura como instituidor o Sr. Monclar da Rocha Bastos (XXX.252.912-XX) , negando-lhe o correspondente registro;
9.3. dispensar o ressarcimento das quantias indevidamente recebidas de boa-fé, consoante o enunciado 106 da Súmula de Jurisprudência deste Tribunal;
9.4. determinar ao Comando da Aeronáutica que:
9.4.1. faça cessar, no prazo de 15 (quinze) dias, contado a partir da ciência desta deliberação, os pagamentos decorrentes do ato impugnado, sob pena de responsabilidade solidária da autoridade administrativa omissa, consoante disposto nos arts. 71, inciso IX, da Constituição Federal e 262 do Regimento Interno desta Corte;
9.4.2. dê ciência desta deliberação à interessada, alertando-a de que o efeito suspensivo proveniente da interposição de eventuais recursos, caso não providos, não a exime da devolução dos valores indevidamente percebidos após a notificação;
9.4.3. envie a esta Corte de Contas, no prazo de 30 (trinta) dias, por cópia, comprovante de que a interessada teve ciência desta deliberação;
9.5. esclarecer a unidade de origem, com fundamento no art. 262, § 2º, do Regimento Interno, que a concessão considerada ilegal poderá prosperar mediante a emissão e o encaminhamento a este Tribunal de novo ato concessório, desde que escoimado da irregularidade apontada nestes autos.

Atos de pensão militar emitidos no âmbito do Comando da Aeronáutica para fins de registro.

Primeira Câmara

Comando da Aeronáutica.

3. Interessados/Responsáveis:
3.1. Interessados: Márcia da Rocha Bastos Santos de Oliveira (XXX.532.497-XX); Tânia Brasiliense (XXX.106.868-XX); Walkamaya Fernandes Maia do Nascimento (XXX.280.704-XX).

13.1. Ministros presentes: Walton Alencar Rodrigues (Presidente), Benjamin Zymler (Relator) e Jorge Oliveira.
13.2. Ministro-Substituto convocado: Weder de Oliveira.
13.3. Ministro-Substituto presente: Augusto Sherman Cavalcanti.

BENJAMIN ZYMLER

Adoto como relatório o parecer da unidade técnica, cujos termos são os seguintes:
"INTRODUÇÃO
Trata-se de atos de pensão militar, submetidos, para fins de registro, à apreciação do Tribunal de Contas da União (TCU) , de acordo com o art. 71, inciso III, da Constituição Federal.  Os atos foram cadastrados e disponibilizados ao TCU por intermédio do Sistema e-Pessoal, na forma do art. 2º e 4º da Instrução Normativa TCU 78/2018.
Os atos desse processo pertencem às seguintes unidades:
Unidade emissora: COMANDO DA AERONÁUTICA.
Unidade cadastradora: COMANDO DA AERONÁUTICA.
Subunidade cadastradora: DIRETORIA DE ADMINISTRAÇÃO DE PESSOAL - DIRAP.
EXAME TÉCNICO
Procedimentos aplicados
Os procedimentos para exame, apreciação e registro de atos de pessoal encontram-se estabelecidos na Instrução Normativa TCU 78/2018 e na Resolução TCU 206/2007. Essas normas dispõem que os atos de pessoal disponibilizados por meio do e-Pessoal devem ser submetidos previamente a críticas automatizadas, com base em parâmetros predefinidos.
As críticas das informações cadastradas na etapa de coleta do ato foram elaboradas e validadas levando-se em conta as peculiaridades de cada ato. Os itens verificados nessa etapa são inerentes a dados cadastrais, fundamentos legais, mapa de tempo, ficha financeira, assim como eventuais ocorrências de acumulação. Trata-se de verificações abrangentes, minuciosas e precisas e sem a necessidade de ação humana e, portanto, menos suscetível a falhas. As críticas aplicadas estão discriminadas no sistema, no Menu e-Pessoal, opção "Crítica", que podem ser acessadas mediante concessão de perfil específico a servidores do TCU responsáveis pela análise.
Além das críticas automatizadas, há verificação humana adicional no caso de haver alertas do sistema ou informações não formatadas, como esclarecimentos do gestor ou do controle interno.  
As críticas também consideram os registros do Sistema Integrado de Administração de Recursos Humanos (Siape) . O Siape disponibiliza informações atualizadas sobre as parcelas que integram os proventos, diferentemente, portanto, do e-Pessoal, que informa as parcelas no momento do registro do ato. 
Essa confrontação com o Siape fornece uma visão atual e verdadeira da situação, o que permite descaracterizar irregularidades e inconsistências que, embora constantes do e-Pessoal, já foram corrigidas.
As verificações detectadas nos atos encontram-se discriminadas na aba de pendências de cada ato no sistema e-Pessoal, bem como nos espelhos dos atos contemplados por esta instrução.
Exame das Constatações
Ato: 32199/2022 - Inicial - Interessado (a) : JERONIMO FERNANDES MAIA - CPF: XXX.986.387-XX
Beneficiários: TANIA BRASILIENSE - CPF: XXX.106.868-XX - Cônjuge e WALKAMAYA FERNANDES MAIA DO NASCIMENTO - CPF: XXX.280.704-XX - Filho (a) 
Parecer do Controle Interno: considerar o ato Legal.
Constatação e análise:
1.1.1. Posto/Graduação de referência para cálculo dos proventos de reforma, que repercute sobre a pensão militar, não correspondente a até 01 (um) grau hierárquico imediatos/superiores ao último posto/graduação na ativa, vide Acórdão 2225/2019-TCU-Plenário.
Justificativa do Gestor de Pessoal: Alterado o posto da pensão para Major em razão da aplicação do disposto no item 9.5 do Acórdão 2225/2019-TCU-Plenário, de 18.09.2019, referente aos militares beneficiados pelo Art. 110, § 1º da Lei nº 6.880/80, embasado pelo acórdão proferido pelo STJ do Resp 1.340.075/CE. Gestor anexou os seguintes documentos: APM nº 343/2019 e APM nº 344/2019-Publicação em mídia.
Análise do Controle Interno: Justificativa do gestor esclarece pendência
Análise da Equipe Técnica: Legal
Pela leitura do ato de concessão da pensão, verifica-se que o militar era Capitão na ativa e foi inicialmente reformado, em 30/09/1997, por limite de idade com proventos de Major, por ter mais de 30 anos de serviço.
Posteriormente foi alterada a reforma majorando os proventos do militar ao posto de Tenente Coronel, com base na incapacidade descrita nos artigos 108 e 110 da Lei 6.880/80. Essa melhoria da pensão contraria o próprio caput do artigo 110 da mesma Lei 6.880/80, já que o dispositivo estabelece que somente militares da ativa ou da reserva remunerada podem receber esse benefício:
'Art. 110. O militar da ativa ou da reserva remunerada, julgado incapaz definitivamente por um dos motivos constantes dos incisos I e II do art. 108, será reformado com a remuneração calculada com base no soldo correspondente ao grau hierárquico imediato ao que possuir ou que possuía na ativa, respectivamente.'
Ressalte-se que esse assunto foi tratado no Acórdão 2225/2019-TCU-Plenário, ratificando a irregularidade desse caso concreto, uma vez que o militar já era reformado.
Em consonância com o entendimento do Tribunal, a pensão militar foi alterada de volta ao posto de Major.
No que se refere à acumulação de cargos/proventos públicos, verificou-se o sistema 'Indícios' e não se constatou acumulação em desacordo com o artigo 29 da Lei 3.765/60.
Pelo exposto, entende-se que a concessão da pensão pode receber a chancela pela LEGALIDADE.
O quadro resumo de ocorrências e, quando for o caso, o detalhamento da norma legal e da jurisprudência para a inconsistência acima elencada encontra-se no anexo II dessa instrução. 
Encaminhamento do ato: 
Considerar LEGAL e conceder o registro do ato de Pensão militar 32199/2022 - Inicial de JERONIMO FERNANDES MAIA do quadro de pessoal do órgão/entidade COMANDO DA AERONÁUTICA. 
Ato: 56057/2022 - Alteração - Interessado (a) : MONCLAR DA ROCHA BASTOS - CPF: XXX.252.912-XX
Beneficiário: MARCIA DA ROCHA BASTOS SANTOS DE OLIVEIRA - CPF: XXX.532.497-XX - Filho (a) 
Parecer do Controle Interno: considerar o ato Legal.
Constatação e análise: 
1.1.2. No módulo Indícios do e-Pessoal, foi detectado indício de irregularidade pendente de esclarecimento para o beneficiário MARCIA DA ROCHA BASTOS SANTOS DE OLIVEIRA de CPF XXX.532.497-XX no órgão MINISTÉRIO DA DEFESA/COMANDO DA AERONÁUTICA (VINCULADOR) - tipo de indício: Inobservância do teto constitucional para pensionistas que possuem outro vínculo público.
Justificativa do Gestor de Pessoal: Através de consulta aos contracheques da pensionista, observou-se que vem sendo efetuado, na caixa T36, o abatimento referente ao teto constitucional, cabendo a essa UPAG tão somente se certificar de que o valor que vem sendo descontado mensalmente atende ao estipulado para fins de cumprimento dos limites fixados pelo art. 37, XI da CRFB/1988.Gestor anexou os seguintes documentos: Notificação-Documento oficial.
Análise do Controle Interno: Justificativa do gestor esclarece pendência
Análise da Equipe Técnica: Legal
Pela leitura do ato de concessão militar e seus anexos, verifica-se que a Sra. MARCIA DA ROCHA BASTOS SANTOS DE OLIVEIRA acumula a pensão militar com proventos de um cargo público. Embora a acumulação esteja amparada pelo art. 29 da lei 3765/1960, há indícios de que o teto constitucional não está sendo observado. De acordo com o entendimento do Tribunal prolatado no âmbito do Acórdão 2895/2021-TCU-Plenário, na acumulação de proventos ou remunerações com pensão por morte, em que a situação jurídica surgiu após a Emenda Constitucional 19/1998, é cabível considerar, para efeito de teto, o somatório de valores percebidos a título de remuneração, proventos e pensão. O fundamento da distinção [em relação à acumulação de proventos ou remunerações] é que, no caso de pensão por morte, o fato gerador do benefício tem origem distinta do provento ou remuneração auferida pelo servidor, uma vez que foi gerado pelo trabalho do instituidor da pensão [falecido], observou o ministro do TCU Aroldo Cedraz.
No presente caso, há rubrica de abate-teto, no valor de R$ 14.892,91. Entretanto, o somatório da pensão militar, R$ 27944,88, com a remuneração do Instituto de Gestão Previdenciária do Estado do Pará, R$ 30.418,88, totaliza R$ 58.363,76, o que exigiria um abate-teto de R$ 19.164,00.
Assim, cabe determinar aos órgãos pagadores que se comuniquem a fim de apurar o teto constitucional remuneratório no valor correto, conforme Acórdão 2895/2021-TCU-Plenário.
O quadro resumo de ocorrências e, quando for o caso, o detalhamento da norma legal e da jurisprudência para a inconsistência acima elencada encontra-se no anexo II dessa instrução. 
Encaminhamento do ato:
Considerar LEGAL e conceder o registro do ato de Pensão militar 56057/2022 - Alteração de MONCLAR DA ROCHA BASTOS do quadro de pessoal do órgão/entidade COMANDO DA AERONÁUTICA.
Para o ato de Pensão militar de MONCLAR DA ROCHA BASTOS, determinar e diligenciar aos orgãos judicionários responsáveis pelos vencimentos/proventos (Comando da Aeronáutica e Instituto de Gestão Previdenciária do Estado do Pará) da Sra. MARCIA DA ROCHA BASTOS SANTOS DE OLIVEIRA que se comuniquem com a finalidade de corrigir o valor apurado de abatimento do teto constitucional remuneratório, conforme Acórdão 2895/2021-TCU-Plenário. 
CONCLUSÃO
A abrangência e a profundidade das verificações levadas a efeito fundamentam convicção de que os atos 56057/2022 e 32199/2022 podem ser apreciados pela legalidade, em razão de não terem sido encontradas irregularidades nos atos, de acordo com o item Exame das Constatações desta instrução.
PROPOSTA DE ENCAMINHAMENTO
Ante o exposto, com fundamento no art. 71, inciso III, da Constituição Federal, no art. 1º, inciso V, e art. 39, incisos I e II, da Lei 8.443/1992, no art. 260 do Regimento Interno do Tribunal de Contas da União, propõe-se: 
Considerar LEGAIS e conceder o registro dos atos de Pensão militar 56057/2022 - Alteração e 32199/2022 - Inicial de MONCLAR DA ROCHA BASTOS e JERONIMO FERNANDES MAIA, respectivamente, do quadro de pessoal do órgão/entidade COMANDO DA AERONÁUTICA.
Para o ato de Pensão militar de MONCLAR DA ROCHA BASTOS, determinar e diligenciar aos orgãos juridicionários responsáveis pelos vencimentos/proventos (Comando da Aeronáutica e Instituto de Gestão Previdenciária do Estado do Pará) da Sra. MARCIA DA ROCHA BASTOS SANTOS DE OLIVEIRA que se comuniquem com a finalidade de corrigir o valor apurado de abatimento do teto constitucional remuneratório, conforme Acórdão 2895/2021-TCU-Plenário."
2.	O Ministério Público junto a esta Corte de Contas manifestou-se de acordo com a proposta formulada pela unidade técnica.
	É o Relatório.

não há.

Procurador Sergio Ricardo Costa Caribé.

PENSÃO MILITAR. VERIFICAÇÃO DE NÃO OBSERVÂNCIA PLENA DO TETO CONSTITUCIONAL RELATIVAMENTE A UMA DAS BENEFICIÁRIAS. VIOLAÇÃO DO ENTENDIMENTO FIXADO PELO STF NO RE 602.584. NECESSIDADE DE DAR EFETIVIDADE À DECISÃO DA SUPREMA CORTE. ILEGALIDADE DO ATO. AUSÊNCIA DE INFORMAÇÕES RELATIVAMENTE AO ATO DE PENSÃO MILITAR REMANESCENTE. NECESSIDADE DE REALIZAÇÃO DE DILIGÊNCIAS. DETERMINAÇÕES.

PENSÃO MILITAR (PMIL)

Secretaria de Fiscalização de Integridade de Atos e Pagamentos de Pessoal e de Benefícios Sociais (Sefip).

Em julgamento, atos de pensão militar emitidos no âmbito do Comando da Aeronáutica em que figuram como instituidores os Srs. Jerônimo Fernandes Maia, ocupante na ativa do posto de Capitão, e Monclar da Rocha Bastos, ocupante na ativa do posto de Tenente Coronel, e como beneficiárias, respectivamente, as Sras. Tânia Brasiliense, Walkamaya Fernandes Maia do Nascimento e Marcia da Rocha Bastos Santos de Oliveira.
2.	A unidade técnica propõe que os atos de concessão sejam considerados legais, sem prejuízo de determinar ao órgão jurisdicionado que observe o teto constitucional no conjunto dos proventos percebidos pela Sra. Marcia da Rocha Bastos Santos de Oliveira, pensionista do Sr. Jerônimo Fernandes Maia.
3.	O Ministério Público junto a esta Corte de Contas manifestou-se de acordo com a proposta formulada pela unidade técnica.
4.	Da análise dos elementos constantes dos presentes autos, divirjo da conclusão a que chegou a unidade técnica em relação aos atos de pensão ora submetidos a julgamento, senão vejamos.
5.	No que diz respeito ao ato de pensão em que figura como beneficiária a Sra. Tânia Brasiliense, entendo que os presentes autos se ressentem das informações relativas à reforma do instituidor do benefício, Sr. Jerônimo Fernandes Maia, impondo-se a realização de diligência nesse sentido, considerando-se, sobretudo, não haver qualquer informação a esse respeito nos sistemas disponibilizados a este Tribunal.
6.	No tocante à pensionista Márcia da Rocha Bastos Santos de Oliveira, a unidade instrutora informou que não estaria havendo observância do teto remuneratório constitucional, pois a interessada recebe dos cofres federais o valor total de R$ 27.944,88, e como remuneração do Instituto de Gestão Previdenciária de Estado do Pará o valor de R$30.418,88, totalizando R$58.363,76, o que exigiria um abate-teto de R$19.164,00. Nada obstante isso, estaria havendo, atualmente, um desconto do valor de R$14.892,91.
7.	Manifesta, assim, a violação do entendimento do Supremo Tribunal Federal (STF) exarado no RE 602.584 (rel. Ministro Marco Aurélio, julgado pelo Tribunal Pleno em 6/8/2020) , com repercussão geral, no sentido de que o teto constitucional (art. 37, inciso XI, da Constituição Federal) incide sobre o valor resultante da acumulação de benefício de pensão com proventos de inatividade, caso a morte do instituidor da pensão tenha ocorrido após a publicação da EC 19/1998. Nessa linha, foi fixada a seguinte tese de repercussão geral (tema 359) :
"Ocorrida a morte do instituidor da pensão em momento posterior ao da Emenda Constitucional nº 19/1998, o teto constitucional previsto no inciso XI do artigo 37 da Constituição Federal incide sobre o somatório de remuneração ou provento e pensão percebida por servidor."
8.	Assim sendo e buscando dar a maior efetividade à decisão proferida pela Suprema Corte no RE 602.584, que transitou em julgado no dia 26/3/2021, deve-se determinar ao Comando da Aeronáutica que adote as providências cabíveis para assegurar o integral desconto dos valores dos proventos da Sra. Márcia da Rocha Bastos Santos de Oliveira que excedam, de forma isolada ou cumulativa, o teto constitucional de remuneração (remuneração dos Ministros do Supremo Tribunal Federal) .
9.	No tocante ao mérito da concessão, diversamente do asseverado pela unidade técnica, entendo que deva ser pela ilegalidade, haja vista que, no momento da concessão inicial, o órgão jurisdicionado não estaria observando os ditames constitucionais.
	Ante o exposto, VOTO por que seja adotada a deliberação que ora submeto à apreciação deste Colegiado.
TCU, Sala das Sessões, em 20 de setembro de 2022.
BENJAMIN ZYMLER 
Relator